【裁判字號】    90,判,1248
【裁判日期】    900718
【裁判案由】    藥事法
【裁判全文】
最  高  行  政  法  院  判  決                    九十年度判字第一二四八號
    原      告  瑞士藥廠股份有限公司
    代  表  人  甲○○
    被      告  臺南縣政府
    代  表  人  陳唐山
右當事人間因藥事法事件，原告不服行政院衛生署中華民國八十八年十二月三日衛署
訴字第八八○六八三四一號再訴願決定，提起行政訴訟。本院判決如左：
    主  文
再訴願決定、訴願決定及原處分均撤銷。
訴訟費用由被告負擔。
    事  實
緣原告係從事西藥製造業務之藥商於民國八十七年十月至十二月間「含麻醉藥品成份
製劑銷售狀況表」列載銷售「咳星糖漿」＜Cousin Gal＞予臺中市得禎實業有限公司
（以下簡稱得禎公司）＜該公司已於八十七年一月十三日註銷藥商許可執照，迄八十
八年一月六日始於高雄縣申領販賣業藥商許可執照。＞案經被告查證原告銷售藥品予
無照藥商，乃以原告違反藥事法第四十九條規定，依同法第九十二條第一項裁處新臺
幣參萬元罰鍰。原告不服提出異議，申請復核，未獲變更，乃提起訴願、再訴願，遞
遭決定駁回，遂提起行政訴訟。茲摘兩造訴辯意旨如次：
原告起訴意旨略謂：一、行為人雖非故意，但按其情節，應注意並能注意，而不注意
者，為過失（刑法第十四條第一項參照）。藥事法第四十九條固然明定：「藥商不得
買賣來源不明或無藥商許可執照者之藥品或醫療器材」，但遍查有關藥事法規，並無
任何法令規範藥商必須於每一筆交易之前，均要求對方提出合法藥商之資格證明文件
。二、原告與得禎公司在八十五年十一月交易開始時，即已向該公司確認並要求提供
「藥商許可執照」之影本證件為據，由於兩家公司自八十五年至八十八年均持續皆有
交易行為，若依再訴願決定書所述，不啻每次交易雙方皆需事先查核，如此一來勢必
有勞衛生主管機關提供相關文書協助，始能證明交易時是否具備合法藥商資格，圖增
多方困擾與人力浪費，因此業界多基於商業行為之習慣及行為的延續性而行之，例如
首次交易及偶而交易之對象，均會要求對方提出合法藥商執照，因此得禎公司若故意
隱瞞事實，或因過失漏未告知，原告實難以防範與查證。三、依中央法規標準法第五
條第二款之規定，關於人民之權利義務，應以法律定之。前揭藥事法第四十九條之規
定，既未規範藥商必須於每一筆交易之前，均要求對方提出合法資格證明文件，則再
訴願決定認為「原告為保障藥品之合法銷售與交易權益，法理上自有確認其交易對象
，是否具有合法資格藥商之責任與義務」云云，顯已違反行政法上法律優越原則。四
得禎公司於八十七年一月因故遷址，藥商執照遭吊銷或自請停業等情事，依藥事法第
二十七條之規定中央主管機關應已事先得知，卻未有任何公開的告示說明，已有缺失
。原告公司於八十八年三月初收到被告行政處分書，始得悉得禎公司於八十七年一月
間被註銷藥商許可執照。該處分書中所述之違法事實，以八十七年十月至十二月銷售
為據，然原告公司自八十六年一月、八十七年一月、二月、四月、六月、九月、十一
月、十二月皆有交易，且均向主管機關麻經處，衛生局所按月申報，亦均未收到主管
當局有任何異常通知，故基於一般商業習慣之延續性，實難以苛責原告公司於交易行
為之前，未盡「有所警覺」之注意義務！五、原告一向堅守政府法規辦事，對麻醉藥
品之銷售更不敢有所疏忽，歷經數年之久的正常交易紀錄，基於商業行為之習慣及行
為的延續性，對於交易之過程中會有變動情形，一直以收到開具給最終銷售對象之統
一發票為發貨之審核原則，事實已經做到在法律上應注意、能注意之查核義務與責任
。蓋領有藥商許可證之公司行號方能開立合法發票，依原處分書所述，得禎公司已於
八十七年一月十三日註銷執照，理應連同發票一併繳回，因此在此不知情又有合法的
證件（統一發票）下交易，而且最終銷售的對象又屬合法之醫療院所，顯而易見違法
情形應係得禎公司引起，原告實難謂有任何故意過失。請求判決撤銷原處分及一再訴
願決定等語。
被告答辯意旨略謂：藥事法第四十九條規定：「藥商不得買賣來源不明或無藥商許可
執照者之藥品或醫療器材。」原告販售藥品予無照藥商，此有原告八十七年十月至十
二月間「咳星糖漿」＜Cousin Gal＞銷售之「含麻醉藥品成分製劑銷售狀況表」，八
十七年四月二日、八十七年十一月二十四日出貨單統一發票，臺中市衛生局八十七年
十二月三十日八七中市衛四字第三八四四六號函、得禎公司八十八年一月六日販賣業
藥商許可執照影本、臺南縣衛生局八十八年一月十三日藥政工作稽查紀錄表、行政院
衛生署八十八年二月十二日衛署藥字第八八○一三六四九號函在卷可稽。被告爰依藥
事法第九十二條之規定裁處新臺幣三萬元罰鍰，並無不當。原告為保障其藥品之合法
銷售與交易權益，法理上自有確認其交易對象是否有合法藥商資格之責任及義務，至
所交易對象是否開統一發票予其買售人之行號，並非藥事法規範之範疇，故原告自不
得以得禎公司為領有統一發票之公司行號而忽略自身應盡之責任及義務。又原告八十
七年十二月銷售藥品予得禎公司之地址已變更為高雄縣燕巢鄉，原告應有警覺得禎公
司遷址，是否仍持有藥商許可執照。本案違規情節縱非故意，仍難謂無過失。又藥事
法並無明文規定衛生主管機關應將註銷藥商許可執照之公司行號公告週知其它藥商之
規定，併予明。請求判決駁回原告之訴等語。
    理  由
本件原告因於八十七年十月至十二月間銷售「咳星糖漿」予臺中市得禎公司（該公司
已於八十七年一月十三日註銷藥商許可執照，迄八十八年一月六日始於高雄縣申領販
賣業藥商許可執照），案經被告查證，認為違反藥事法第四十九條規定，爰依同法第
九十二條第一項規定處以罰鍰新臺幣三萬元，原告不服，提出異議，申請復核，未獲
變更，一再訴願決定遞予維持，固非無見。惟查，司法院釋字第二五七號解釋明示：
「人民違反法律上之義務而應受行政罰之行為，法律無特別規定時，雖不以出於故意
為必要，仍須以過失為其責任條件。但應受行政罰之行為，僅須違反禁止規定或作為
義務，而不以發生損害或危險為其要件者，推定為有過失，於行為人不能舉證證明自
己無過失時，即應受處罰。」本件原處分書違法事實欄記載：「．．．因銷售時該商
（即得禎公司）未告知貴公司（即原告）已非屬藥商身份仍繼續向貴公司進貨，致貴
公司於不知情況下造成違規情事．．．」等語，則原告既屬不知情，能否認其行為具
有故意或過失，已非無疑。又八十八年一月十三日臺南縣衛生局藥政工作稽查紀錄表
中稽查事項記錄欄內記載：「二、據公司代表人指稱：本公司與得禎實業有限公司往
來已有二、三年時間，未曾間斷，且當時得禎實業有限公司是屬合法藥商，為何該公
司許可執照於八十七年一月十三日業經向臺中市衛生局辦理註銷在案。該公司未曾告
知本公司，本公司實在不知道，因該公司信用不錯，當其向本公司訂貨，本公司一直
認為他們是合法藥商，才銷售予他，且該公司亦依規定將銷售之對象按月呈報本公司
彙整，報衛生局麻藥處」等語，並舉原告公司銷售藥品予得禎公司及得禎公司銷售藥
品予各醫療院所之統一發票影本為證；且主張於八十五年十一月交易開始時，即已向
得禎公司確認並要求提供「藥商許可執照」影本為據乙節，亦有八十五年八月十九日
得禎公司販賣業藥商許可執照附於原處分卷可稽。原告所陳倘若屬實，能否謂其未盡
注意之義務，即非無研究之餘地。再查藥商許可執照、藥局執照，應懸掛於營業處所
之明顯位置，藥事法施行細則第十四條訂有明文。是則，原告主張：遍查有關藥事法
規，並無任何法令規範藥商必須於每一筆交易之前，均要求對方提出合法之資格證明
文件等語，似非無據。被告未加詳查，遽認原告違反藥事法第四十九條規定，依同法
第九十二條而為裁罰之處分，尚嫌速斷。一再訴願決定，遞予維持，亦有疏略。原告
起訴意旨，尚非全無理由，則原處分及一再訴願決定應由本院予以撤銷，由被告另為
適法之處分。
據上論結，本件原告之訴為有理由，爰依行政訴訟法施行法第二條、行政訴訟法第九
十八條第三項前段，判決如主文。
中    華    民    國     九十        年      七      月      十八       日
                    最 高 行 政 法 院  第 五 庭
                                審 判 長 法  官      廖  政  雄
                                         法  官      趙  永  康
                                         法  官      林  清  祥
                                         法  官      鍾  耀  光
                                         法  官      姜  仁  脩
右  正  本  證  明  與  原  本  無  異
                                         法院書記官  張  雅  琴
中    華    民    國     九十        年      七      月      十九       日


司法院資訊處製作；財團法人民間司法改革基金會備份。
